【裁判字號】    95,簡上,223
【裁判日期】    970305
【裁判案由】    拆除建物返還共有物
【裁判全文】
臺灣臺北地方法院民事判決             95年度簡上字第223號
上  訴  人  甲○○
                        號4樓
訴訟代理人  蔡雲璽律師
            簡旭成律師
上一人
複代理人    丙○○
被上訴人    乙○○
                        號2樓
訴訟代理人  王中平律師
複代理人    戊○○
上列當事人間請求返還共有物事件，上訴人對於中華民國95年2
月17日本院新店簡易庭93年度店簡字第325號第一審判決提起上
訴，本院於97年2月20日言詞辯論終結，判決如下：
    主  文
原判決廢棄。
被上訴人在第一審之訴及假執行之聲請均駁回。
第一、二審訴訟費用由被上訴人負擔。
    理  由
一、被上訴人主張：坐落台北市○○區○○路2段109巷25弄54
    號建物（下稱系爭建物）為4層樓房，被上訴人為該建物二
    樓房屋所有權人，上訴人為該建物四樓房屋所有權人，一樓
    及三樓分別為訴外人潘陳水金及黃湘武所有，是該建物頂樓
    及樓梯間為兩造及訴外人潘陳金水及黃湘武所共有，詎上訴
    人未經系爭建物所有人全體同意，在該建物頂樓擁有如附件
    複丈成果圖所示編號甲3面積31.05平方公尺雨遮、編號甲4
    面積42.89平方公尺增建物，並在該建物4樓樓梯間所有如附
    件複丈成果圖所示編號乙面積0.30平方公尺櫃子，分別占有
    使用前揭頂樓及樓梯間共計74.24平方公尺，是屬無權占有
    ，而上訴人為事實上處分權人，自有權履行拆除之義務。
    本件系爭建物二樓於72年10月26日始移轉予潘陳水金，三樓
    於72年9月16日始移轉予黃湘武，對照前陳72.9.8日之空照
    圖已出現系爭違建，可知該二人係在建物搭蓋後，始成為共
    有人，建屋之時不可能由該二人成立分管契約；且被上訴人
    之前手丁○○並未於買賣時告知被上訴人系爭建物有分管協
    議，另被上訴人曾找系爭建物之其他共有人討論共同向法院
    訴請返還共有物事宜，期間亦無任何人提及分管協議一事，
    被上訴人實不知悉有分管協議，亦無可得而知之情形，故縱
    認系爭建物訂有分管協議，仍不受該分管協議拘束，爰依民
    法所有物返還及妨害除去請求權之法律關係，訴請上訴人將
    前揭坐落系爭建物之雨遮、增建物及櫃子均拆除，將占用之
    頂樓及樓梯間返還被上訴人等全體共有人。並於原審聲明：
    上訴人應將坐落台北市○○區○○路2段109巷25弄54號頂樓
    內如附件複丈成果圖所示編號甲3面積31.05平方公尺雨遮、
    編號甲4面積42.89平方公尺增建物及同房屋門牌號碼4樓如
    附件複丈成果圖所示編號乙面積0.30平方公尺櫃子均拆除，
    並將前開占用總計74.24平方公尺之頂樓及樓梯間返還被上
    訴人等全體共有人。原審為被上訴人勝訴之判決，上訴人不
    服提起上訴，被上訴人於本院聲明：上訴駁回。
二、上訴人則以：系爭建物內頂樓之雨遮、增建物及樓梯間之櫃
    子均為伊所有，然係依正當買賣交易程序而取得，其中如附
    件複丈成果圖所示編號乙面積0.30平方公尺櫃子，上訴人已
    自動拆除、騰空，故被上訴人此部分起訴已無實益，懇請廢
    棄該部分判決，並駁回被上訴人此部分之起訴。另如附件複
    丈成果圖所示編號甲3雨遮及編號甲4增建物部分，該雨遮、
    增建物均為上訴人前手黃公健所興建，上訴人只是有權使用
    ，既非建造人，原判決命上訴人將之拆除，上訴人實無權履
    行，況且該頂樓空間及其增建物、雨遮，所有住戶，均可自
    由進出、使用，上訴人並無上鎖、或禁止其他住戶使用，自
    無無權占有，排除他共有人占有之情事。此外，系爭建物在
    被上訴人取得所有權以前，斯時區分所有權人之一黃公健（
    即上訴人前手亦即本件系爭雨遮、增建物之建造人）其區分
    所有部分為該建物四樓，二樓住戶為被上訴人前手即證人丁
    ○○，另一樓及三樓區分所有權人分別為住戶潘陳水金與黃
    湘武，當時丁○○、及住戶潘陳水金與黃湘武均無異議，是
    以應認斯時全體共有人間成立分管契約，而此項分管協議並
    非不能於興建雨遮、增建物後同意，在丁○○移轉二樓所有
    權給被上訴人前（民國82年9月以前），既所有住戶都表同
    意訴外人黃公健使用頂樓空間，此時即於全體住戶之間成立
    分管契約，被上訴人自應受分管契約之拘束等語，資為抗辯
    。於原審聲明：被上訴人之訴及假執行之聲請均駁回。於本
    院聲明：(一)原判決廢棄。(二)上廢棄部分，駁回被上訴人
    在第一審之訴及假執行之聲請。
三、不爭執事項：
  (一)系爭系爭建物之雨遮、增建物及櫃子為系爭建物四樓所有權
    人即上訴人前手黃公建所興建，黃公建於89年12月間將系爭
    建物四樓移轉與上訴人。
  (二)系爭建物二樓所有權人原為丁○○，丁○○於82年9月間將
    系爭建物二樓移轉與被上訴人。
  (三)另系爭建物一樓所有權人為潘陳水金，其於72年10月26日取
    得所有權，系爭建物三樓所有權人為黃湘武，其於72年9月
    16 日取得所有權。
四、被上訴人主張上訴人應拆除系爭建物之雨遮、增建物及櫃子
    ，並將占用之頂樓及樓梯間返還被上訴人等全體共有人，但
    為上訴人否認，並以前詞置辯，是以本件爭點在於：(一)系爭
    櫃子是否應拆除？(二)系爭建物之雨遮、增建物是否應拆除？
    資分述如下：
  (一)系爭櫃子是否應拆除？
    如附件複丈成果圖所示編號乙面積0.30平方公尺櫃子，於本
    院審理時已拆除、騰空等情，為被上訴人所不爭執（見本院
    卷第57頁），並有照片二紙附卷可參（見本院卷第38頁），
    上訴人於事實審言詞辯論終結前既已拆除系爭櫃子，則上訴
    人請求廢棄原審此部分判決，即有理由。
  (二)系爭建物之雨遮、增建物是否應拆除？
    (1)上訴人雖辯稱系爭建物雨遮及增建物非其所搭建故無權拆
      除云云，然上訴人自承：「（複丈成果圖甲三、四頂樓的
      雨棚及增建，及複丈成果圖乙四樓樓梯間的櫃子，是否均
      為你所有？）是，都是我的。」（見原審卷第100頁），
      足見上訴人有事實上處分權，自有權拆除。至上訴人另辯
      稱其並未排除其他共有人使用頂樓云云，然系爭增建物既
      占據頂樓平台，若未經其他共有人同意即應拆除返還予共
      有人全體，與是否排除其他共有人使用無關，是上訴人上
      開置辯委無足採。
    (2)按共有物，除契約另有訂定外，由共有人共同管理之，民
      法第820條第1項定有明文。次按共有人對共有物之特定部
      分為使用收益，固須徵得其他共有人全體之同意，然所謂
      同意，原不以於行為時，分別以書面出之為必要；其因明
      示或默示所為之事前或事後承認（追認），均足當之（最
      高法院83年度臺上字第1282號判決參照）。而共有物分管
      契約，不以共有人明示之意思表示為限，共有人默示之意
      思表示，亦包括在內。惟所謂默示之意思表示，係指依共
      有人之舉動或其他情事，足以間接推知其效果意思者而言
      （最高法院87年度臺上字第1359號判決參照）。倘共有人
      間實際上劃定使用範圍，對各自占有管領之部分，互相容
      忍，對於他共有人使用、收益，各自占有之土地，未予干
      涉，已歷有年所，即非不得認有默示分管契約之存在（最
      高法院83年度臺上字第1377號、87年度臺上字第1359號判
      決參照）。查證人丁○○證稱：「（頂樓違建）是黃公健
      蓋的，他蓋的時候我還沒有買這房子，我房子買到時已經
      蓋好了，當時黃公健有住在那裡，我同意他這麼作，其他
      住戶也同意，那時候買樓上的人都可以使用頂樓」（見本
      院卷第72頁背面），證人黃鍾愛桃證稱：「（住進去時頂
      樓是否已蓋有違建？）四樓比我早半年搬進去，所以我住
      進去時已蓋好了」、「（是否同意頂樓搭蓋違建？）我們
      沒有反對意見。」、「（一樓有無同意頂樓違建由四樓使
      用？）他沒有同意也沒有反對，情況與我相同，我們常上
      頂樓」、「（你要來買房子時就知道頂樓違建由四樓使用
      嗎？）知道，四樓的人有待我去看，我同意由他們使用才
      買」（見本院卷第132頁），參以依72年9月8日空照圖所
      顯示之系爭建物頂樓違建，於71年11月12日之空照圖中尚
      不存在（見本院卷第81頁）足見系爭建物頂樓違建係71年
      11月12日至72年9月8日之間所興建，準此，於被上訴人取
      得系爭建物二樓所有權時，該違建已存在10年，全體住戶
      對於上開違建由四樓所有權人使用一事，均相安無事而未
      為反對之意思，顯非單純之沈默，而係默許同意其分管之
      協議。是以上訴人辯稱住戶就系爭建物頂樓空間有分管協
      議存在等語，揆諸前揭說明，即非無據。
    (3)又按共有人於其他共有人訂立共有物分割或分管契約之特
      約後，縱將其應有部分讓與第三人，其分割或分管契約對
      於受讓人仍繼續存在；又倘共有人已按分管契約占有共有
      物之特定部分，他共有人嗣後將其應有部份讓與第三人，
      除有特別情事外，其受讓人對於分管契約之存在，通常即
      有可得而知之情形，而應受分管契約之拘束（最高法院48
      年台上字第1065號判例、91年台上字第2477號判決參照）
      。再依釋字第349號解釋理由書可知，如該分管契約之事
      實為第三人明知或可得而知，縱該分管契約為債權之契約
      ，其契約內容仍非不得對第三人發生法律之效力 (最高法
      院93年台上字第863號裁判亦同此見解)。本件被上訴人雖
      基於買賣關係於82年9月間取得系爭建物二樓所有權，惟
      不動產價值昂貴，依一般買賣不動產之習慣，買受人恆親
      至現場調查，以瞭解該不動產位置、現況、使用情形及權
      利關係，而系爭建物頂樓增建物於外觀上明顯即可察知，
      且系爭建物為70年初興建之公寓，依當時習慣頂樓平台多
      約定歸屬於頂樓所有權人使用，被上訴人於購買時欲查明
      房屋之狀況時，亦不可能不注意共有之頂樓由何人使用，
      故被上訴人雖非原分管契約之當事人，然其就該分管契約
      已處於知悉或可得而知之狀態，自仍應受原分管協議之拘
      束，而上訴人自前手取得系爭建物四樓所有權後，依分管
      協議使用頂樓增建物及雨遮，尚難謂無權占有。至被上訴
      人縱於購買後請求其他住戶一起對上訴人提出告訴（見本
      院卷第132頁證人黃鍾愛桃證詞），然其應受分管契約拘
      束一事不因其受讓後反對而得免除，而本件系爭分管協議
      未定期限，若欲終止之，此屬共有物管理方法之變更，需
      經共有人全體之同意始得為之，難認各共有人得隨時終止
      分管契約，此時並無類推適用民法第450條第2項規定之餘
      地（最高法院89年台上字第585號民事判決參照），本件
      其餘共有人既未全體同意終止分管契約，則被上訴人請求
      上訴人拆除頂樓雨遮、增建物並返還予共有人全體，即無
      可採。
五、綜上所述，如附件複丈成果圖所示編號乙面積0.30平方公尺
    櫃子，業於事實審言詞辯論終結前經上訴人拆除，而本件上
    訴人就頂樓如附件複丈成果圖所示編號甲3面積31.05平方公
    尺雨遮、編號甲4面積42.89平方公尺增建物，因全體共有人
    之分管協議而得使用，難謂為無權占有，有如前述，則被上
    訴人請求上訴人應將櫃子、雨遮、增建物拆除，並返還土地
    予全體共有人，難謂有據，其假執行之聲請亦失所附麗，應
    併予駁回。原審為上訴人敗訴之判決，並依並依職權宣告假
    執行，自有未洽，上訴意旨指摘原判決不當，求予廢棄改判
    ，為有理由，自應由本院予以廢棄改判如主文第2項所示。
六、本件事證已臻明確，兩造其餘之攻擊或防禦方法、未經援用
    之證據，經本院斟酌後，認均不足以影響本判決之結果，自
    無一一詳予論駁之必要，併此敘明。
七、據上論結，本件上訴為有理由，依民事訴訟法第436條之1第
    3 項、第450條、第78條，判決如主文。
中    華    民    國    97    年    3     月    5     日
                  民事第五庭    審判長法  官  薛中興
                                      法  官  林妙黛
                                      法  官  蔡如琪
以上正本係照原本作成
本件不得上訴
中    華    民    國    97    年    3     月    5     日
                                      書記官  林孔華


司法院資訊處製作；財團法人民間司法改革基金會備份。
